ACORDAO-COMPLETO-2429910

ACÓRDÃO 1384/2021 ATA 3/2021 - PRIMEIRA CÂMARA

VISTOS, relatados e discutidos estes autos de Tomada de Contas Especial instaurada pelo Ministério do Desenvolvimento Social e Agrário (MDS) , em desfavor de João dos Santos Melo Amorim, ex-prefeito de Presidente Sarney/MA, em razão da não comprovação da boa e regular gestão dos recursos do Fundo Nacional de Assistência Social (FNAS) , no exercício de 2008, na modalidade fundo a fundo, a título de co-financiamento federal de ações continuadas de assistência social, no âmbito do Sistema Único de Assistência Social (SUAS) , e que tinham por objeto a execução dos serviços de Proteção Social Básica e Proteção Social Especial,
ACORDAM os Ministros do Tribunal de Contas da União, reunidos em sessão da 1ª Câmara, ante as razões expostas pelo Relator, em:
9.1. considerar revel João dos Santos Melo Amorim em relação a citação promovida por este Tribunal, dando-se prosseguimento ao processo, nos termos do art. 12, § 3º, da Lei 8.443/1992;
9.2. julgar, com fundamento nos arts. 1º, inciso I, 16, inciso III, alínea "c", 19 e 23, inciso III, da Lei 8.443/1992, irregulares as contas de João dos Santos Melo Amorim, condenando-o ao pagamento das quantias abaixo especificadas, fixando-lhe o prazo de quinze dias, a contar da notificação, para que seja comprovado, perante o tribunal (art. 214, inciso III, alínea "a", do Regimento Interno) , o recolhimento da dívida aos cofres do Fundo Nacional de Assistência Social, atualizada monetariamente e acrescida dos juros de mora calculados a partir das datas de ocorrência indicadas até a data do efetivo recolhimento, na forma prevista na legislação em vigor;
	Valor (R$) 
	Data da ocorrência

	1.500,00
	4/3/2008

	1.125,00
	6/3/2008

	375,00
	11/3/2008

	1.500,00
	14/3/2008

	1.500,00
	18/3/2008

	1.500,00
	28/3/2008

	1.125,00
	10/4/2008

	1.500,00
	23/4/2008

	1.500,00
	29/4/2008

	1.125,00
	5/5/2008

	725,00
	5/5/2008

	1.500,00
	20/5/2008

	1.500,00
	4/6/2008

	1.500,00
	17/6/2008

	500,00
	17/6/2008

	1.500,00
	18/6/2008

	525,00
	24/6/2008

	500,00
	24/6/2008

	1.500,00
	27/6/2008

	550,00
	21/7/2008

	450,00
	21/7/2008

	600,00
	21/7/2008

	400,00
	21/7/2008

	1.500,00
	22/7/2008

	1.000,00
	30/7/2008

	400,00
	22/8/2008

	300,00
	22/8/2008

	300,00
	22/8/2008

	220,00
	27/8/2008

	600,00
	27/8/2008

	600,00
	27/8/2008

	650,00
	27/8/2008

	700,00
	27/8/2008

	450,00
	27/8/2008

	150,00
	28/8/2008

	600,00
	12/9/2008

	530,00
	12/9/2008

	500,00
	12/9/2008

	1.500,00
	22/9/2008

	1.500,00
	22/9/2008

	700,00
	29/10/2008

	800,00
	29/10/2008

	1.500,00
	29/10/2008

	1.500,00
	29/10/2008

	780,00
	14/11/2008

	720,00
	14/11/2008

	1.500,00
	17/11/2008

	1.500,00
	17/11/2008

	1.500,00
	24/12/2008

	1.500,00
	29/12/2008

	400,00
	29/12/2008

	450,00
	29/12/2008

	650,00
	29/12/2008

	450,00
	6/3/2008

	400,00
	6/3/2008

	650,00
	11/3/2008

	500,00
	18/3/2008

	610,00
	18/3/2008

	390,00
	18/3/2008

	500,00
	5/5/2008

	485,00
	7/5/2008

	515,00
	7/5/2008

	595,00
	20/5/2008

	555,00
	20/5/2008

	350,00
	20/5/2008

	654,00
	18/6/2008

	846,00
	24/6/2008

	480,00
	21/7/2008

	520,00
	21/7/2008

	500,00
	30/7/2008

	750,00
	14/8/2008

	750,00
	14/8/2008

	500,00
	10/9/2008

	500,00
	10/9/2008

	500,00
	10/9/2008

	589,00
	11/12/2008

	611,00
	11/12/2008

	300,00
	11/12/2008

	650,00
	29/12/2008

	450,00
	29/12/2008

	450,00
	6/3/2008

	466,66
	6/3/2008

	489,50
	5/5/2008

	498,00
	5/5/2008

	522,50
	5/5/2008

	333,32
	7/5/2008

	300,00
	20/5/2008

	350,00
	20/5/2008

	266,66
	20/5/2008

	500,00
	24/6/2008

	416,66
	24/6/2008

	450,00
	22/7/2008

	450,00
	22/7/2008

	3.250,00
	5/5/2008

	3.250,00
	30/5/2008

	3.250,00
	17/6/2008

	3.250,00
	21/7/2008

	3.250,00
	22/8/2008

	700,00
	17/9/2008

	650,00
	17/9/2008

	600,00
	17/9/2008

	700,00
	17/9/2008

	600,00
	17/9/2008

	1.880,00
	15/8/2008

	2.260,00
	10/9/2008

9.3. aplicar ao responsável, com fundamento no art. 57 da Lei 8.443/1992, multa no valor de R$ 10.000,00 (dez mil reais) , fixando-lhe o prazo de quinze dias, a contar da notificação, para comprovar, perante o Tribunal, nos termos do art. 214, inciso III, alínea "a", do RI/TCU, o recolhimento da referida quantia ao Tesouro Nacional, atualizada monetariamente desde a data deste Acórdão até a do efetivo recolhimento, se for paga após o vencimento, na forma da legislação em vigor;
9.4. autorizar, desde logo, nos termos do art. 28, inciso II, da Lei 8.443/92, a cobrança judicial das dívidas caso não atendidas as notificações; 
9.5. remeter cópia deste Acórdão à Procuradoria da República no Estado do Maranhão para o ajuizamento das ações que considere cabíveis, com fundamento no art. 16, § 3º, da Lei 8.443/1992;  e
9.6. dar ciência desta deliberação ao responsável.

Tomada de contas especial instaurada pelo Ministério do Desenvolvimento Social e Agrário (MDS), em razão da não comprovação da boa e regular gestão dos recursos do Fundo Nacional de Assistência Social (FNAS), no exercício de 2008, na modalidade fundo a fundo.

Primeira Câmara

Município de Presidente Sarney/MA.

3. Responsável: João dos Santos Melo Amorim (CPF XXX.008.243-XX).

13.1. Ministros presentes: Benjamin Zymler (na Presidência) e Jorge Oliveira.
13.2. Ministros-Substitutos convocados: Augusto Sherman Cavalcanti (Relator) e Weder de Oliveira.

ACORDAO-COMPLETO-2522682

Acórdão 1686/2022 - Primeira Câmara

AUGUSTO SHERMAN

A Secex-TCE elaborou a instrução de mérito à peça 102, transcrita a seguir, a qual recebeu a aprovação dos dirigentes daquela unidade técnica.
"INTRODUÇÃO
14.	Cuidam os autos de tomada de contas especial instaurada pelo Ministério do Desenvolvimento Social e Agrário, em desfavor do Sr. João dos Santos Melo Amorim (CPF XXX.008.243-XX) , ex-Prefeito de Presidente Sarney/MA, gestão 2005-2008, em razão da não comprovação da boa e regular gestão dos recursos repassados ao referido município pelo Fundo Nacional de Assistência Social (FNAS) , no exercício de 2008, na modalidade fundo a fundo, a título de cofinanciamento federal de ações continuadas de assistência social, no âmbito do Sistema Único de Assistência Social (SUAS) , e que tinham por objeto a execução dos serviços de Proteção Social Básica e Proteção Social Especial.
 HISTÓRICO
2.	De acordo com os demonstrativos de parcelas pagas pelo Sistema Único da Assistência Social (peça 3) , o Fundo Nacional de Assistência Social (FNAS) transferiu ao município recursos no montante de R$ 103.473,28, no exercício de 2008, para serem aplicados nos Serviços de Proteção Social Básica (PSB) e Proteção Social Especial (PSE) .
3.	A CGU elaborou Relatório de Fiscalização 1256 (peça 5) , em decorrência dos trabalhos realizados pela CGU por ocasião do 27º Evento do Projeto de Fiscalização a Partir de Sorteios Públicos, no qual foram narradas as seguintes irregularidades/impropriedades:
	a) inexistência de controles de distribuição de materiais ao CRAS (Constatação 4.3.1, peça 5, p. 2-3) ;
	b) inexistência de controle de entrega de materiais adquiridos com recursos do PBT (Constatação 4.3.2, peça 5, p. 3) .
4.	Foram encaminhados os seguintes expedientes contendo as conclusões do trabalho realizado pela CGU:
	a) Ofício/GAB/SNAS/MDS 1253, de 24/8/2009, encaminhado ao Sr. Edison Bispo Chagas, prefeito do município de Presidente Sarney/MA, na gestão de 2009-2012 (peça 7) ;
	b) Ofício 7767/DEFNAS/SNAS/MDS, de 28/9/2009, encaminhado ao Conselho Municipal de Assistência Social de Presidente Sarney/MA (peça 8; v. AR à peça 11) ;
	c) Ofício 7768/DEFNAS/SNAS/MDS, de 28/9/2009, encaminhado ao Sr. Edison Bispo Chagas (peça 9; v. AR à peça 10) .
5.	O prefeito sucessor, Sr. Edison Bispo Chagas, ex-Prefeito durante o quadriênio 2009-2012 (peça 75) , encaminhou o Ofício 155/2009 (peça 12) , no qual informou que o seu antecessor não disponibilizou nenhuma documentação referente a gestão passada, inviabilizando a prestação de qualquer informação referente à gestão dos recursos em tela, bem como adotou medidas judiciais e administrativas em face das irregularidades praticadas na gestão do Sr. João dos Santos Melo Amorim, conforme faz prova a cópia da petição ajuizando Ação Ordinária de Obrigação de Fazer c/c Ressarcimento (peça 13, p. 1-6) e Representação junto ao Ministério Público Federal (peça 3, p. 7-11) .
6.	O MDS emitiu Nota Informativa (peça 14) , na qual informa que a Coordenação Geral de Prestação de Contas (CGPC) acatou as justificativas apresentadas pelo Sr. João dos Santos Melo Amorim para o Item 4.1.1 do supracitado Relatório de Fiscalização da CGU, acerca da não alocação de recursos próprios da Prefeitura Municipal no Fundo Municipal de Assistência Social. Sugeriu, ainda, encaminhar ofício ao Conselho Municipal de Assistência Social para que este apresentasse justificativas em relação ao Relatório de Cumprimento de Objeto, o qual deveria ser referendado pelo Conselho Municipal de Assistência Social, contendo informações sobre execução do objeto e cumprimento dos objetivos propostos, meta alcançada, população beneficiada, avaliação da qualidade dos serviços prestados, montante de recursos aplicados, descrição do alcance social e demais informações confrontando o objeto proposto com o objeto executado, detalhando as atividades realizadas no atendimento ao público alvo.
7.	Por meio da Nota Técnica 5151/2011 - CPCRFF/CGPC/DEFNAS (peça 20) , a CGPC sugeriu que o gestor à época, seu antecessor e o membros do Conselho Municipal fossem notificados das pendências constantes no processo para a devida apresentação de justificativas e/ou devolução do total dos recursos, no valor de R$ 103.473,28, ante a ausência do Parecer de Avaliação referente ao Demonstrativo Sintético 2008, o que foi feito por meio dos seguintes expedientes:
	a) Ofício nº 1884/CGPC/DEFNAS/SNAS/MDS, de 27/10/2011 (peça 21) , encaminhado ao Sr. Edison Bispo Chagas (v. comprovante de entrega à peça 24) ;
	b) Ofício nº 1885/CGPC/DEFNAS/SNAS/MDS, de 27/10/2011 (peça 22) , encaminhado ao Conselho Municipal de Assistência Social de Presidente Sarney (v. comprovante de entrega à peça 23) ;
	c) Ofício nº 1886/CGPC/DEFNAS/SNAS/MDS, de 27/10/2011 (peça 23) , encaminhado ao Sr. João dos Santos Melo Amorim (v. edital de notificação à peça 28) .
8.	Conforme Resolução CMAS 4/2009, o Conselho Municipal informou que não aprovou o Demonstrativo Financeiro de 2008, visto que os conselheiros não eram os mesmos da época da irregularidade e não sabiam como os recursos foram aplicados (peça 27) .
9.	Por meio da Nota Técnica 1730/2016 - CPCRFF/CGPC/DEFNAS (peça 42) , a CGPC complementou as informações apresentadas na Nota Técnica 5151/2011 - CPCRFF/CGPC/DEFNAS (peça 20) e, com o intuito de quantificar as despesas irregulares, sugeriu a notificação dos gestores para que encaminhassem documentação comprobatória das despesas realizadas com os recursos recebidos no exercício de 2008, de modo que fique evidenciado o nexo causal entre a documentação comprobatória e as despesas constantes nos extratos bancários, o que foi feito por meio dos seguintes expedientes:
	a) Ofício nº 3781/CGPC/DEFNAS/SNAS/MDS, de 9/9/2016 (peça 43) , encaminhado ao Sr. Edison Bispo Chagas (v. comprovante de entrega à peça 46) ;
	b) Ofício nº 3782/CGPC/DEFNAS/SNAS/MDS, de 9/9/2016 (peça 44) , encaminhado ao Sr. João dos Santos Melo Amorim (v. edital de notificação à peça 48) ;
	c) Ofício nº 3783/CGPC/DEFNAS/SNAS/MDS, de 9/9/2016 (peça 45) , Conselho Municipal de Assistência Social de Presidente Sarney (v. AR à peça 47) .
10.	O MDS emitiu, então a Nota Técnica 2067/2016 - CPCRFF/CGPC/DEFNAS (peça 51) , sugerindo dar ciência aos gestores da abertura de Tomada de Contas Especial, bem como das demais medidas previstas na IN TCU 71/2012, em decorrência da ausência de devolução dos recursos , o que foi feito por meio dos seguintes expedientes:
	a) Ofício 4446/CGPC/DEFNAS/SNAS/MDS, de 11/11/2016 (peça 52, v. AR à peça 55) , encaminhado a Edison Bispo Chagas;
	b) Ofício 4447/CGPC/DEFNAS/SNAS/MDS, de 11/11/2016 (peça 53, v. edital de notificação à peça 58) , encaminhado a João dos Santos Melo Amorim;
	c) Ofício 4448/CGPC/DEFNAS/SNAS/MDS, de 11/11/2006 (peça 54, v. AR à peça 56) , encaminhado ao Conselho Municipal de Assistência Social de Presidente Sarney/MA.
11.	Por meio da Nota Técnica 783/2017 - CPCRFF/CGPC/DEFNAS (peça 61) , a CGPC sumarizou os procedimentos já adotados objetivando a apuração dos fatos, identificação dos responsáveis e quantificação do prejuízo, bem como as notificações expedidas para a regularização das contas e ressarcimento do dano, concluindo pela abertura de TCE.
12.	Por meio do Termo Parcial de Aprovação (peça 62) , o MDS aprovou R$ 1.331,58 e reprovou R$ 102.141,70, tendo em vista a ausência de comprovação das despesas.
13.	No Relatório de Tomada de Contas Especial 64/2017 (peça 68) , concluiu-se que o dano ao erário apurado foi de R$ 102.141,70, sendo apontados como responsável o Sr. João dos Santos Melo Amorim.
14.	O Ministério da Transparência, Fiscalização e Controladoria-Geral da União - CGU emitiu o Relatório de Auditoria 48/2018 (peça 69) , Certificado de Auditoria 48/2018 (peça 70) e Parecer do Dirigente do órgão de Controle Interno 48/2018 (peça 71) .
15.	O Ministério de Estado do Desenvolvimento Social e Agrário atestou haver tomado conhecimento das conclusões contidas no Relatório e Certificado de Auditoria Interna, bem como no Parecer do Dirigente do órgão de Controle Interno, opinando pela irregularidade das contas (peça72) .
16.	Na instrução inicial (peça 78) , analisando-se os documentos nos autos, concluiu-se pela necessidade de realização de citação e audiência para as irregularidades abaixo: 
16.1.	Irregularidade 1: não comprovação da boa e regular aplicação dos recursos repassados na modalidade fundo a fundo, à conta dos programas Proteção Social Básica - PSB e Proteção Social Especial - PSE, vinculados ao Fundo Nacional de Assistência Social, no exercício de 2008.
16.1.1.	Evidências da irregularidade: Nota Técnica 5151/2011 - CPCRFF/CGPC/DEFNAS (peça 20) , Nota Técnica 1730/2016 - CPCRFF/CGPC/DEFNAS (peça 42) , Nota Técnica 2067/2016 - CPCRFF/CGPC/DEFNAS (peça51) , Nota Técnica 783/2017 - CPCRFF/CGPC/DEFNAS (peça 61) , Termo Parcial de Aprovação (peça 62) .
16.1.2.	Normas infringidas: Constituição Federal art. 37, caput, c/c art. 70, parágrafo único; Decreto-lei 200/67, art. 93; Portaria MDS 96/2009, art. 10.
	Débitos relacionados ao responsável João dos Santos Melo Amorim (CPF XXX.008.243-XX) 
                      TRIBUNAL DE CONTAS DA UNIÃO	TC Processo 004.632/2018-4
	VALOR ORIGINAL (R$) 
	DATA DA OCORRÊNCIA

	1.500,00
	4/3/2008

	1.125,00
	6/3/2008

	375,00
	11/3/2008

	1.500,00
	14/3/2008

	1.500,00
	18/3/2008

	1.500,00
	28/3/2008

	1.125,00
	10/4/2008

	1.500,00
	23/4/2008

	1.500,00
	29/4/2008

	1.125,00
	5/5/2008

	725,00
	5/5/2008

	1.500,00
	20/5/2008

	1.500,00
	4/6/2008

	1.500,00
	17/6/2008

	500,00
	17/6/2008

	1.500,00
	18/6/2008

	525,00
	24/6/2008

	500,00
	24/6/2008

	1.500,00
	27/6/2008

	550,00
	21/7/2008

	450,00
	21/7/2008

	600,00
	21/7/2008

	400,00
	21/7/2008

	1.500,00
	22/7/2008

	1.000,00
	30/7/2008

	400,00
	22/8/2008

	300,00
	22/8/2008

	300,00
	22/8/2008

	220,00
	27/8/2008

	600,00
	27/8/2008

	600,00
	27/8/2008

	650,00
	27/8/2008

	700,00
	27/8/2008

	450,00
	27/8/2008

	150,00
	28/8/2008

	600,00
	12/9/2008

	530,00
	12/9/2008

	500,00
	12/9/2008

	1.500,00
	22/9/2008

	1.500,00
	22/9/2008

	700,00
	29/10/2008

	800,00
	29/10/2008

	1.500,00
	29/10/2008

	1.500,00
	29/10/2008

	780,00
	14/11/2008

	720,00
	14/11/2008

	1.500,00
	17/11/2008

	1.500,00
	17/11/2008

	1.500,00
	24/12/2008

	1.500,00
	29/12/2008

	400,00
	29/12/2008

	450,00
	29/12/2008

	650,00
	29/12/2008

	450,00
	6/3/2008

	400,00
	6/3/2008

	650,00
	11/3/2008

	500,00
	18/3/2008

	610,00
	18/3/2008

	390,00
	18/3/2008

	500,00
	5/5/2008

	485,00
	7/5/2008

	515,00
	7/5/2008

	595,00
	20/5/2008

	555,00
	20/5/2008

	350,00
	20/5/2008

	654,00
	18/6/2008

	846,00
	24/6/2008

	480,00
	21/7/2008

	520,00
	21/7/2008

	500,00
	30/7/2008

	750,00
	14/8/2008

	750,00
	14/8/2008

	500,00
	10/9/2008

	500,00
	10/9/2008

	500,00
	10/9/2008

	589,00
	11/12/2008

	611,00
	11/12/2008

	300,00
	11/12/2008

	650,00
	29/12/2008

	450,00
	29/12/2008

	450,00
	6/3/2008

	466,66
	6/3/2008

	489,50
	5/5/2008

	498,00
	5/5/2008

	522,50
	5/5/2008

	333,32
	7/5/2008

	300,00
	20/5/2008

	350,00
	20/5/2008

	266,66
	20/5/2008

	500,00
	24/6/2008

	416,66
	24/6/2008

	450,00
	22/7/2008

	450,00
	22/7/2008

	3.250,00
	5/5/2008

	3.250,00
	30/5/2008

	3.250,00
	17/6/2008

	3.250,00
	21/7/2008

	3.250,00
	22/8/2008

	700,00
	17/9/2008

	650,00
	17/9/2008

	600,00
	17/9/2008

	700,00
	17/9/2008

	600,00
	17/9/2008

	1.880,00
	15/8/2008

	2.260,00
	10/9/2008

16.1.3.	Cofre credor: Fundo Nacional de Assistência Social.
16.1.4.	Responsável: João dos Santos Melo Amorim (CPF XXX.008.243-XX) .
16.1.4.1.	Conduta: deixar de comprovar a boa e regular aplicação dos recursos transferidos pelo FNAS ao município de Presidente Sarney/MA, no exercício de 2008, para a promoção das ações de Proteção Social Básica e Proteção Social Especial, em virtude de não ter apresentado em sua prestação de contas documentos hábeis a aferir o nexo causal entre o objeto executado e os recursos transferidos, tais como notas de empenho, notas fiscais, cópias de cheques, extratos bancários, relação de pagamentos, entre outros.
16.1.4.2.	Nexo de causalidade: a conduta descrita impediu o estabelecimento do nexo causal entre as possíveis despesas efetuadas com os recursos recebidos, no âmbito do instrumento em questão, no período de 10/3/2007 a 30/6/2012.
16.1.4.3.	Culpabilidade: não há excludentes de ilicitude, de culpabilidade e de punibilidade; é razoável supor que a responsável tinha consciência da ilicitude de sua conduta; era exigível conduta diversa da praticada, qual seja, desincumbir-se do seu dever por meio da apresentação da prestação de contas no prazo e forma devidos.
16.1.5.	Responsável: Cooperativa de Profissionais em Planejamento e Desenvolvimento Econômico, Social e Ambiental - Colmeia (CNPJ 03.587.004/0001-06) .
16.1.5.1.	Conduta: não demonstrar a boa e regular aplicação dos recursos federais recebidos e geridos por meio do instrumento em questão, no período de 10/3/2007 a 30/6/2012, tendo em vista a não apresentação do Relatório de Execução de Atividades (REA) referente ao contrato de repasse 020383241/2006/MDA/Caixa homologado pelo órgão repassador.
16.1.5.2.	Nexo de causalidade: a conduta descrita impediu o estabelecimento do nexo causal entre as possíveis despesas efetuadas com os recursos recebidos, no âmbito do instrumento em questão, no exercício de 2008. 
16.1.5.3.	Culpabilidade: não há excludentes de ilicitude, de culpabilidade e de punibilidade; é razoável supor que a responsável tinha consciência da ilicitude de sua conduta; era exigível conduta diversa da praticada, qual seja, desincumbir-se do seu dever por meio da apresentação da prestação de contas no prazo e forma devidos. 
16.1.6.	Encaminhamento: citação.
16.2.	Irregularidade 2: ausência de documentação apta a comprovar a boa e regular gestão dos recursos transferidos pelo FNAS ao município de Presidente Sarney/MA, no exercício de 2008, para a promoção das ações de Proteção Social Básica e Proteção Social Especial.
16.2.1.	Evidências da irregularidade: Nota Técnica 1480/2016 - CPCRFF/CGPC/DEFNAS (peça 9) e Nota Técnica 603/2017 - CPCRFF/CGPC/DEFNAS (peça 18) .
16.2.2.	Normas infringidas: Parágrafo único, art. 70, CF/88; Decreto-lei 200/67, art. 93, art. 10 da Portaria MDS 96/2009.
16.2.3.	Responsável: João dos Santos Melo Amorim (CPF XXX.008.243-XX) .
16.2.3.1.	Conduta: deixar de disponibilizar ao sucessor a documentação necessária à prestação e contas dos recursos transferidos pelo FNAS ao município de Presidente Sarney/MA, no exercício de 2008, para a promoção das ações de Proteção Social Básica e Proteção Social Especial, tendo em vista que os recursos foram geridos no seu mandato.
16.2.3.2.	Nexo de causalidade: a conduta descrita impediu o estabelecimento do nexo causal entre as possíveis despesas efetuadas com os recursos recebidos, no âmbito do instrumento em questão, no exercício de 2008.
16.2.3.3.	Culpabilidade: não há excludentes de ilicitude, de culpabilidade e de punibilidade; é razoável supor que a responsável tinha consciência da ilicitude de sua conduta; era exigível conduta diversa da praticada, qual seja, desincumbir-se do seu dever por meio da apresentação da prestação de contas no prazo e forma devidos. 
16.2.4.	Encaminhamento: audiência.
17.	Em cumprimento ao pronunciamento da unidade (peça 80) , foram efetuadas citação e audiência do responsável, nos moldes adiante:
a) João dos Santos Melo Amorim - promovida a citação e a audiência do responsável, conforme delineado adiante:
	Comunicação: Ofício 3079/2018 - TCU/Secex-TCE (peça 81) 
Data da Expedição: 21/11/2018
Data da Ciência: não houve
Motivo: não procurado (peça 84) 
Observação: Ofício enviado para o endereço do responsável, conforme pesquisa de endereço no sistema da Receita Federal (peça 83) .
	
	Comunicação: Ofício 1530/2019 - TCU/Secex-TCE (peça 86) 
Data da Expedição: 9/4/2019
Data da Ciência: não houve
Motivo: não procurado (peça 89) 
Observação: Ofício enviado para o endereço do responsável, conforme pesquisa de endereço no sistema da Receita Federal (peça 83) .
	
	Comunicação: Ofício 9934/2019 - TCU/Secex-TCE (peça 91) 
Data da Expedição: 1/11/2019
Data da Ciência: 11/12/2019
Nome do recebedor: Dinalva Amaral Moura (peça 94) 
Observação: Ofício enviado para o endereço do responsável, conforme pesquisa de endereço nos sistemas corporativos do TCU (peça 90) .
Fim do prazo para a defesa: 26/12/2019
	
	Comunicação: Ofício 9934/2019 - TCU/Secex-TCE (peça 92) 
Data da Expedição: 1/11/2019
Data da Ciência: não houve
Motivo: mudou-se (peça 95) 
Observação: Ofício enviado para o endereço do responsável, conforme pesquisa de endereço no sistema da Receita Federal (peça 90) .
	
	Comunicação: Ofício 9933/2019 - TCU/Secex-TCE (peça 93) 
Data da Expedição: 1/11/2019
Data da Ciência: não houve
Motivo: não procurado (peça 96) 
Observação: Ofício enviado para o endereço do responsável, conforme pesquisa de endereço no sistema da Receita Federal (peça 90) .
	
	Comunicação: Edital 0266/2020 - Seproc (peça 99) 
Data da Publicação: 26/3/2020
Fim do prazo para a defesa: 10/4/2020
	
18.	Conforme Despacho de Conclusão das Comunicações Processuais (peça 100) , as providências inerentes às comunicações processuais foram concluídas. 
19.	Transcorrido o prazo regimental, o responsável João dos Santos Melo Amorim permaneceu silente, devendo ser considerados revel, nos termos do art. 12, §3º, da Lei 8.443/1992.
ANÁLISE DOS PRESSUPOSTOS DE PROCEDIBILIDADE DA IN/TCU 71/2012
Avaliação de Viabilidade do Exercício do Contraditório e Ampla Defesa
20.	Verifica-se que não houve o transcurso de mais de dez anos desde o fato gerador sem que tenha havido a notificação dos responsáveis pela autoridade administrativa federal competente (art. 6º, inciso II, c/c art. 19 da IN/TCU 71/2012, modificada pela IN/TCU 76/2016) , uma vez que os recursos foram transferidos em 2008 e o responsável notificado por meio dos Ofícios nº 1886/CGPC/DEFNAS/SNAS/MDS, de 27/10/2011 (peça 23, v. edital de notificação à peça 28) e 3782/CGPC/DEFNAS/SNAS/MDS, de 9/9/2016 (peça 44, v. edital de notificação à peça 48) .
 Valor de Constituição da TCE 	
21.	Observa-se ainda que o valor atualizado do débito apurado (sem juros) em 1º/1/2017 é superior a R$ 100.000,00, conforme os arts. 6º, inciso I, e 19 da IN/TCU 71/2012, modificada pela IN/TCU 76/2016.
OUTROS PROCESSOS/DÉBITOS NOS SISTEMAS DO TCU COM OS MESMOS RESPONSÁVEIS
22.	Informa-se que não foi encontrado débito imputável aos responsáveis em outros processos no Tribunal.
23.	A tomada de contas especial está, assim, devidamente constituída e em condição de ser instruída.
EXAME TÉCNICO
Da validade das notificações:
24.	Preliminarmente, cumpre tecer breves considerações sobre a forma como são realizadas as comunicações processuais no TCU. A esse respeito, destacam-se o art. 179, do Regimento Interno do TCU (Resolução 155, de 4/12/2002) e o art. 4º, inciso III, § 1º, da Resolução TCU 170, de 30 de junho de 2004, in verbis:
Art. 179. A citação, a audiência ou a notificação, bem como a comunicação de diligência, farse-ão:
I - mediante ciência da parte, efetivada por servidor designado, por meio eletrônico, fac-símile, telegrama ou qualquer outra forma, desde que fique confirmada inequivocamente a entrega da comunicação ao destinatário;
II - mediante carta registrada, com aviso de recebimento que comprove a entrega no endereço do destinatário;
III - por edital publicado no Diário Oficial da União, quando o seu destinatário não for localizado
 (...) 
Art. 3º As comunicações serão dirigidas ao responsável, ou ao interessado, ou ao dirigente de órgão ou entidade, ou ao representante legal ou ao procurador constituído nos autos, com poderes expressos no mandato para esse fim, por meio de:
I - correio eletrônico, fac-símile ou telegrama;
II - servidor designado;
III - carta registrada, com aviso de recebimento;
IV - edital publicado no Diário Oficial da União, quando o seu destinatário não for localizado, nas hipóteses em que seja necessário o exercício de defesa.
Art. 4º. Consideram-se entregues as comunicações:
I - efetivadas conforme disposto nos incisos I e II do artigo anterior, mediante confirmação da ciência do destinatário;
II - realizadas na forma prevista no inciso III do artigo anterior, com o retorno do aviso de recebimento, entregue comprovadamente no endereço do destinatário;
III - na data de publicação do edital no Diário Oficial da União, quando realizadas na forma prevista no inciso IV do artigo anterior.
§ 1º O endereço do destinatário deverá ser previamente confirmado mediante consulta aos sistemas disponíveis ao Tribunal ou a outros meios de informação, a qual deverá ser juntada ao respectivo processo.
 (...) 
25.	Bem se vê, portanto, que a validade da citação via postal não depende de que o aviso de recebimento seja assinado pelo próprio destinatário da comunicação, o que dispensa, no caso em tela, a entrega do AR em 'mãos próprias'. A exigência da norma é no sentido de o Tribunal verificar se a correspondência foi entregue no endereço correto, residindo aqui a necessidade de certeza inequívoca. 
26.	Não é outra a orientação da jurisprudência do TCU, conforme se verifica dos julgados a seguir transcritos:
São válidas as comunicações processuais entregues, mediante carta registrada, no endereço correto do responsável, não havendo necessidade de que o recebimento seja feito por ele próprio (Acórdão 3648/2013-TCU-Segunda Câmara, Relator Ministro JOSÉ JORGE) ;
É prescindível a entrega pessoal das comunicações pelo TCU, razão pela qual não há necessidade de que o aviso de recebimento seja assinado pelo próprio destinatário. Entregandose a correspondência no endereço correto do destinatário, presume-se o recebimento da citação. (Acórdão 1019/2008-TCU-Plenário, Relator Ministro BENJAMIN ZYMLER) ;
As comunicações do TCU, inclusive as citações, deverão ser realizadas mediante Aviso de Recebimento - AR, via Empresa Brasileira de Correios e Telégrafos, bastando para sua validade que se demonstre que a correspondência foi entregue no endereço correto. (Acórdão 1526/2007-TCU-Plenário, Relator Ministro AROLDO CEDRAZ) .
27.	A validade do critério de comunicação processual do TCU foi referendada pelo Supremo Tribunal Federal, nos termos do julgamento do MS-AgR 25.816/DF, por meio do qual se afirmou a desnecessidade da ciência pessoal do interessado, entendendo-se suficiente a comprovação da entrega do 'AR' no endereço do destinatário:
Ementa: agravo regimental. Mandado de segurança. Desnecessidade de intimação pessoal das decisões do tribunal de contas da união. art. 179 do regimento interno do TCU. Intimação do ato impugnado por carta registrada, iniciado o prazo do art. 18 da lei nº 1.533/51 da data constante do aviso de recebimento. Decadência reconhecida. Agravo improvido.
O envio de carta registrada com aviso de recebimento está expressamente enumerado entre os meios de comunicação de que dispõe o Tribunal de Contas da União para proceder às suas intimações.
O inciso II do art. 179 do Regimento Interno do TCU é claro ao exigir apenas a comprovação da entrega no endereço do destinatário, bastando o aviso de recebimento simples. 
Da revelia do responsável
28.	No caso vertente, a citação e audiência do responsável se deu em endereço proveniente de pesquisa nos sistemas corporativos do TCU (peças 90-91 e 94) . A entrega do ofício citatório e de audiência em um dos endereços ficou comprovada.. Adicionalmente, foi promovida a citação e audiência do responsável por meio de edital (peça 99) .
29.	Nos processos do TCU, a revelia não leva à presunção de que seriam verdadeiras todas as imputações levantadas contra os responsáveis, diferentemente do que ocorre no processo civil, em que a revelia do réu opera a presunção da verdade dos fatos narrados pelo autor (Acórdão 1009/2018-TCU-Plenário, Relator: BRUNO DANTAS; 2369/2013 - TCU - Plenário, Relator: BENJAMIN ZYMLER e 2449/2013 - TCU - Plenário, Relator: BENJAMIN ZYMLER) . Dessa forma, a avaliação da responsabilidade do agente não pode prescindir da prova existente no processo ou para ele carreada. 
30.	Ao não apresentar sua defesa, o responsável deixou de produzir prova da regular aplicação dos recursos sob sua responsabilidade, em afronta às normas que impõem aos gestores públicos a obrigação legal de, sempre que demandados pelos órgãos de controle, apresentar os documentos que demonstrem a correta utilização das verbas públicas, a exemplo do contido no art. 93 do Decreto-Lei 200/1967: 'Quem quer que utilize dinheiros públicos terá de justificar seu bom e regular emprego na conformidade das leis, regulamentos e normas emanadas das autoridades administrativas competentes.' 
31.	Mesmo as alegações de defesa e razões de justificativa não sendo apresentadas, considerando o princípio da verdade real que rege esta Corte, procurou-se buscar, em manifestações do responsável na fase interna desta Tomada de Contas Especial, se havia algum argumento que pudesse ser aproveitado a seu favor. 
32.	No entanto, os argumentos apresentados na fase interna (peça 6) não foram suficientes para elidir as irregularidades.
33.	Em se tratando de processo em que a parte interessada não se manifestou acerca das irregularidades imputadas, não há elementos para que se possa efetivamente aferir e reconhecer a ocorrência de boa-fé na conduta dos responsáveis, podendo este Tribunal, desde logo, proferir o julgamento de mérito pela irregularidade das contas, conforme os termos dos §§ 2º e 6º do art. 202 do Regimento Interno do TCU. (Acórdão 2064/2011-TCU-Primeira Câmara (relator: Ubiratan Aguiar) , 6.182/2011-TCU-1ª Câmara (relator: Weber de Oliveira) , 4.072/2010-TCU-1ª Câmara (Relator: Valmir Campelo) , 1.189/2009-TCU-1ª Câmara (Relator: Marcos Bemquerer) , 731/2008-TCU-Plenário (Relator: Aroldo Cedraz) .
34.	Dessa forma, o responsável João dos Santos Melo Amorim (CPF XXX.008.243-XX) deve ser considerado revel, nos termos do art. 12, §3º, da Lei 8.443/1992, devendo as contas do mesmo serem julgadas irregulares, condenando-o ao débito apurado e aplicando-lhe a multa prevista no art. 57 da Lei 8.443/1992. 
35.	 No que se refere à ausência de documentação apta a comprovar a boa e regular gestão dos recursos transferidos pelo FNAS ao município de Presidente Sarney/MA, cabível a aplicação da multa prevista no art. 58 da Lei 8.443/1992. Entretanto, conforme jurisprudência deste Tribunal, existe relação de subordinação entre as condutas de não comprovação da aplicação dos recursos e de omissão na prestação de contas, sendo a primeira consequência da segunda, o que enseja, na ocorrência das duas irregularidades, afastar a aplicação da multa do art. 58, I, da Lei 8.443/1992, e fazer prevalecer a multa do art. 57 da mesma Lei (v. Acórdão 4710/2020-TCU-Primeira Câmara, rel. Min. Benjamin Zymler) . Caso se demonstre, por via recursal, a correta aplicação dos recursos, mas não se justifique a omissão de disponibilização de documentos referentes à prestação de contas, o débito poderá ser afastado, mas permanecerá a irregularidade das contas, dando-se ensejo à aplicação da multa prevista no art. 58, inciso I, da Lei 8.443/1992.
Prescrição da Pretensão Punitiva
36.	Vale ressaltar que a pretensão punitiva do TCU, conforme Acórdão 1441/2016-TCU-Plenário, Relator: Benjamin Zymler, que uniformizou a jurisprudência acerca dessa questão, subordina-se ao prazo geral de prescrição indicado no art. 205 do Código Civil, que é de dez anos, contado da data de ocorrência da irregularidade sancionada, nos termos do art. 189 do Código Civil, sendo este prazo interrompido pelo ato que ordenar a citação, a audiência ou a oitiva dos responsáveis.
37.	No caso em exame, não ocorreu a prescrição, uma vez que a irregularidade sancionada ocorreu em 29/8/2012, e o ato de ordenação da citação ocorreu em 31/1/2020.
CONCLUSÃO
38.	Em face da análise promovida na seção 'Exame Técnico', verifica-se que o responsável João dos Santos Melo Amorim (CPF XXX.008.243-XX) não logrou comprovar a boa e regular aplicação dos recursos e, instado a se manifestar, optou pelo silêncio, configurando a revelia, nos termos do §3º, do art. 12, da Lei 8.443/1992. Ademais, inexistem nos autos elementos que demonstrem a boa-fé do responsável ou a ocorrência de outras excludentes de culpabilidade.
39.	Verifica-se também que não houve a prescrição da pretensão punitiva, conforme análise já realizada.
40.	Tendo em vista que não constam dos autos elementos que permitam reconhecer a boa-fé do responsável, sugere-se que as suas contas sejam julgadas irregulares, nos termos do art. 202, § 6º, do Regimento Interno do TCU, com a imputação do débito atualizado monetariamente e acrescido de juros de mora, nos termos do art. 202, §1º do Regimento Interno do TCU, descontado o valor eventualmente recolhido, ao Sr. João dos Santos Melo Amorim (CPF XXX.008.243-XX) , com a aplicação da multa prevista no art. 57 da Lei 8.443/1992.
41.	No que se refere à ausência de documentação apta a comprovar a boa e regular gestão dos recursos transferidos pelo FNAS ao município de Presidente Sarney/MA, cabível a aplicação da multa prevista no art. 58 da Lei 8.443/1992. Entretanto, conforme jurisprudência deste Tribunal, existe relação de subordinação entre as condutas de não comprovação da aplicação dos recursos e de omissão na prestação de contas, sendo a primeira consequência da segunda, o que enseja, na ocorrência das duas irregularidades, afastar a aplicação da multa do art. 58, I, da Lei 8.443/1992, e fazer prevalecer a multa do art. 57 da mesma Lei (v. Acórdão 4710/2020-TCU-Primeira Câmara, rel. Min. Benjamin Zymler) . Caso se demonstre, por via recursal, a correta aplicação dos recursos, mas não se justifique a omissão de disponibilização de documentos referentes à prestação de contas, o débito poderá ser afastado, mas permanecerá a irregularidade das contas, dando-se ensejo à aplicação da multa prevista no art. 58, inciso I, da Lei 8.443/1992.
42.	Por fim, como não houve elementos que pudessem modificar o entendimento acerca das irregularidades em apuração, mantém-se a matriz de responsabilização presente na peça 78.
PROPOSTA DE ENCAMINHAMENTO
43.	Diante do exposto, submetemos os autos à consideração superior, propondo ao Tribunal:
a) considerar revel o responsável João dos Santos Melo Amorim (CPF XXX.008.243-XX) , para todos os efeitos, dando-se prosseguimento ao processo, com fulcro no art. 12, § 3º, da Lei 8.443/1992; 
b) julgar irregulares, nos termos dos arts. 1º, inciso I, 16, inciso III, alíneas 'c', da Lei 8.443/1992, c/c os arts. 19 e 23, inciso III, da mesma Lei, as contas do  responsável João dos Santos Melo Amorim (CPF XXX.008.243-XX) , condenando-o ao pagamento das importâncias a seguir especificadas, atualizadas monetariamente e acrescidas dos juros de mora, calculadas a partir das datas discriminadas até a data da efetiva quitação do débito, fixando-lhe o prazo de quinze dias, para que comprove, perante o Tribunal, o recolhimento das referidas quantias aos cofres do Fundo Nacional de Assistência Social, nos termos do art. 23, inciso III, alínea 'a', da citada lei, c/c o art. 214, inciso III, alínea 'a', do Regimento Interno do TCU.  
		Débitos relacionados ao responsável João dos Santos Melo Amorim (CPF XXX.008.243-XX) :
	VALOR ORIGINAL (R$) 
	DATA DA OCORRÊNCIA

	1.500,00
	4/3/2008

	1.125,00
	6/3/2008

	375,00
	11/3/2008

	1.500,00
	14/3/2008

	1.500,00
	18/3/2008

	1.500,00
	28/3/2008

	1.125,00
	10/4/2008

	1.500,00
	23/4/2008

	1.500,00
	29/4/2008

	1.125,00
	5/5/2008

	725,00
	5/5/2008

	1.500,00
	20/5/2008

	1.500,00
	4/6/2008

	1.500,00
	17/6/2008

	500,00
	17/6/2008

	1.500,00
	18/6/2008

	525,00
	24/6/2008

	500,00
	24/6/2008

	1.500,00
	27/6/2008

	550,00
	21/7/2008

	450,00
	21/7/2008

	600,00
	21/7/2008

	400,00
	21/7/2008

	1.500,00
	22/7/2008

	1.000,00
	30/7/2008

	400,00
	22/8/2008

	300,00
	22/8/2008

	300,00
	22/8/2008

	220,00
	27/8/2008

	600,00
	27/8/2008

	600,00
	27/8/2008

	650,00
	27/8/2008

	700,00
	27/8/2008

	450,00
	27/8/2008

	150,00
	28/8/2008

	600,00
	12/9/2008

	530,00
	12/9/2008

	500,00
	12/9/2008

	1.500,00
	22/9/2008

	1.500,00
	22/9/2008

	700,00
	29/10/2008

	800,00
	29/10/2008

	1.500,00
	29/10/2008

	1.500,00
	29/10/2008

	780,00
	14/11/2008

	720,00
	14/11/2008

	1.500,00
	17/11/2008

	1.500,00
	17/11/2008

	1.500,00
	24/12/2008

	1.500,00
	29/12/2008

	400,00
	29/12/2008

	450,00
	29/12/2008

	650,00
	29/12/2008

	450,00
	6/3/2008

	400,00
	6/3/2008

	650,00
	11/3/2008

	500,00
	18/3/2008

	610,00
	18/3/2008

	390,00
	18/3/2008

	500,00
	5/5/2008

	485,00
	7/5/2008

	515,00
	7/5/2008

	595,00
	20/5/2008

	555,00
	20/5/2008

	350,00
	20/5/2008

	654,00
	18/6/2008

	846,00
	24/6/2008

	480,00
	21/7/2008

	520,00
	21/7/2008

	500,00
	30/7/2008

	750,00
	14/8/2008

	750,00
	14/8/2008

	500,00
	10/9/2008

	500,00
	10/9/2008

	500,00
	10/9/2008

	589,00
	11/12/2008

	611,00
	11/12/2008

	300,00
	11/12/2008

	650,00
	29/12/2008

	450,00
	29/12/2008

	450,00
	6/3/2008

	466,66
	6/3/2008

	489,50
	5/5/2008

	498,00
	5/5/2008

	522,50
	5/5/2008

	333,32
	7/5/2008

	300,00
	20/5/2008

	350,00
	20/5/2008

	266,66
	20/5/2008

	500,00
	24/6/2008

	416,66
	24/6/2008

	450,00
	22/7/2008

	450,00
	22/7/2008

	3.250,00
	5/5/2008

	3.250,00
	30/5/2008

	3.250,00
	17/6/2008

	3.250,00
	21/7/2008

	3.250,00
	22/8/2008

	700,00
	17/9/2008

	650,00
	17/9/2008

	600,00
	17/9/2008

	700,00
	17/9/2008

	600,00
	17/9/2008

	1.880,00
	15/8/2008

	2.260,00
	10/9/2008

	Valor atualizado do débito (com juros) em 24/8/2020: R$  262.578,00 (peça 101) 
c) aplicar ao responsável João dos Santos Melo Amorim (CPF XXX.008.243-XX) , a multa prevista no art. 57 da Lei 8.443/1992 c/c o art. 267 do Regimento Interno do TCU, fixando-lhe o prazo de quinze dias, a contar da notificação, para que comprove, perante o Tribunal (art. 214, III, alínea 'a', do Regimento Interno do TCU) , o recolhimento da dívida aos cofres do Tesouro Nacional, atualizada monetariamente desde a data do acórdão que vier a ser proferido por este Tribunal até a do efetivo recolhimento, se paga após o vencimento, na forma da legislação em vigor;
d) autorizar, desde logo, a cobrança judicial da dívida, caso não atendida a notificação, na forma do disposto no art. 28, inciso II, da Lei 8.443/1992;
e) autorizar também, desde logo, se requerido, com fundamento no art. 26, da Lei 8.443, de 1992, c/c o art. 217, §§ 1º e 2º do Regimento Interno do TCU, o parcelamento da dívida em até 36 parcelas, incidindo, sobre cada parcela, corrigida monetariamente, os correspondentes acréscimos legais, fixando-lhe o prazo de quinze dias, a contar do recebimento da notificação, para comprovar, perante o Tribunal, o recolhimento da primeira parcela, e de trinta dias, a contar da parcela anterior, para comprovar os recolhimentos das demais parcelas, devendo incidir, sobre cada valor mensal, atualizado monetariamente, os juros de mora devidos, no caso do débito, na forma prevista na legislação em vigor, alertando os responsáveis de que a falta de comprovação do recolhimento de qualquer parcela importará o vencimento antecipado do saldo devedor, nos termos do § 2º do art. 217 do Regimento Interno deste Tribunal; 
f) esclarecer ao responsável João dos Santos Melo Amorim (CPF XXX.008.243-XX) que, caso se demonstre, por via recursal, a correta aplicação dos recursos, mas não se justifique a omissão de disponibilização de documentos referentes à prestação de contas, o débito poderá ser afastado, mas permanecerá a irregularidade das contas, dando-se ensejo à aplicação da multa prevista no art. 58, inciso I, da Lei 8.443/1992;
g) remeter cópia do acórdão que vier a ser prolatado pelo Tribunal, ao Procurador-Chefe da Procuradoria da República no Estado do Maranhão, nos termos do art. 209, § 7º, do Regimento Interno/TCU, para ajuizamento das ações cabíveis, informando-lhe que o inteiro teor da deliberação pode ser consultado no endereço http://www.tcu.gov.br/acordaos; e
h) enviar cópia do Acórdão que vier a ser proferido à Secretaria Especial do Desenvolvimento Social e aos responsáveis, para ciência, informando que a presente deliberação, acompanhada do Relatório e do Voto que a fundamenta, está disponível para a consulta no endereço www.tcu.gov.br/acordaos, além de esclarecer que, caso requerido, o TCU poderá fornecer sem custos as correspondentes cópias, de forma impressa."
2.	O MP/TCU, representado pelo Procurador Rodrigo Medeiros de Lima, manifesta-se, em parecer à peça 105, de acordo com a proposta da unidade técnica.
	É o relatório.

não consta.

Procurador Rodrigo Medeiros de Lima.

Tomada de contas especial. Recurso do FNAS. Não comprovação da regular aplicação dos recursos. Citação. Revelia. Contas irregulares. Débito. Multa.

TOMADA DE CONTAS ESPECIAL (TCE)

Secretaria de Controle Externo de Tomada de Contas Especial (Secex-TCE).

Trata-se de tomada de contas especial instaurada pelo Ministério do Desenvolvimento Social e Agrário (MDS) , em desfavor de João dos Santos Melo Amorim, ex-prefeito de Presidente Sarney/MA, em razão da não comprovação da boa e regular gestão dos recursos do Fundo Nacional de Assistência Social (FNAS) , no exercício de 2008, na modalidade fundo a fundo, a título de co-financiamento federal de ações continuadas de assistência social, no âmbito do Sistema Único de Assistência Social (SUAS) , e que tinham por objeto a execução dos serviços de Proteção Social Básica e Proteção Social Especial.
2.	Foi repassado ao município no mencionado exercício o valor total de R$ 103.473,28 pelo FNAS. 
3.	Fiscalização realizada pela Controladoria-Geral da União (peça 5) , por ocasião do 27º Evento do Projeto de Fiscalização a Partir de Sorteios Públicos, constatou as seguintes irregularidades na aplicação dos recursos em tela:
	a) inexistência de controles de distribuição de materiais ao CRAS (Constatação 4.3.1, peça 5, p. 2-3) ;
	b) inexistência de controle de entrega de materiais adquiridos com recursos do PBT (Constatação 4.3.2, peça 5, p. 3) .
4.	Ante a não adoção de providências para saneamento das irregularidades, e tendo havido a adoção de medidas judiciais e administrativas, por parte do prefeito sucessor, em face das irregularidades praticadas na gestão de João dos Santos Melo Amorim, por meio da Ação Ordinária de Obrigação de Fazer c/c Ressarcimento (peça 13, p. 1-6) e Representação junto ao Ministério Público Federal (peça 3, p. 7-11) , o MDS instaurou a presente tomada de contas especial em face do prefeito recebedor dos recursos.
5.	No âmbito deste Tribunal, a Secex-TCE promoveu a citação do responsável por meio de edital (peça 94) em razão do insucesso das tentativas anteriores de citação por via postal nos endereços obtidos nas bases de dados à disposição desta Corte (peças 81, 86, 91, 92 e 93) .
6.	Transcorrido o prazo estipulado na citação, não houve a apresentação de alegações de defesa, tampouco foi recolhido o valor do débito imputado ao responsável. Dessa forma, nos termos do art. 12, § 3º, da Lei 8.443/1992, deve ser considerado revel, dando-se prosseguimento ao processo.
7.	Ante este fato, a Secex-TCE, por meio da instrução de mérito transcrita no relatório parte desta deliberação, propõe julgar irregulares as presentes contas, imputando-se débito no valor apurado ao responsável citado, além de aplicar-lhe a multa prevista no art. 57 da Lei 8.443/1992. O Ministério Público junto ao TCU avalizou a proposta da unidade técnica.
8.	Acolho o encaminhamento proposto pela unidade instrutiva, cuja análise adoto como parte das minhas razões de decidir.
9.	A não apresentação dos elementos necessários à comprovação da regular aplicação dos recursos do FNAS impede o estabelecimento do nexo de causalidade entre eventuais despesas realizadas e os recursos geridos. Uma vez que o responsável permaneceu silente em relação à citação promovida por este Tribunal, deixou passar a oportunidade de trazer aos autos os elementos comprobatórios requeridos para que pudesse ser afastada a irregularidade que lhe foi imputada.
10.	Dessa forma, além de ter suas contas jugadas irregulares, deve arcar com o débito apurado nestes autos. Cabe-lhe, ainda, a multa prevista no art. 57 da Lei 8.443/1992. Não ocorreu, no presente caso, a prescrição da pretensão punitiva, tendo em vista que o marco para início da contagem do prazo prescricional, nos termos do Acórdão 1441/2016-TCU-Plenário se deu no ano de 2009, subsequente ao exercício de gestão dos recursos. Por outro lado, a citação do responsável foi autorizada em 20/07/2018 por meio do despacho do secretário da Secex-TCE (peça 80) . Portanto, ainda que considerando marcos temporais diferentes daqueles apontados pela Secex-TCE em sua instrução de mérito (peça 102) , não houve transcurso de prazo superior a dez anos entre a data de ocorrência da irregularidade sancionada e o ato que ordenou a citação.
11.	Cabe mencionar, ainda, que na instrução de mérito da Secex-TCE consta como responsável pelo débito apurado, além de João dos Santos Melo Amorim, a Cooperativa de Profissionais em Planejamento e Desenvolvimento Econômico, Social e Ambiental - Colmeia. Trata-se de entidade estranha aos autos, não lhe tendo sido endereçada citação. Portanto, cabe desconsiderá-la neste processo, por tratar-se de evidente falha na elaboração da instrução.
12.	Por fim, deixo de acolher a proposta de se autorizar, desde já, o parcelamento da dívida por entender que essa autorização depende de solicitação expressa por parte do devedor.
13.	Nos termos do art. 16, § 3º, da LO/TCU c/c o § 7º do art. 209 do RI/TCU, deve ser enviada cópia da deliberação proferida nestes autos à Procuradoria da República no Estado do Maranhão para o ajuizamento das ações que considere cabíveis.
	Ante o exposto, manifesto-me por que o Tribunal aprove o acórdão que ora submeto à apreciação deste Colegiado.
TCU, Sala das Sessões Ministro Luciano Brandão Alves de Souza, em 9 de fevereiro de 2021.
AUGUSTO SHERMAN CAVALCANTI 
Relator